臺灣基隆地方法院民事判決
110年度訴字第293號
原      告  財政部國有財產局北區分署

法定代理人  郭曉蓉  
訴訟代理人  曾智群律師
被      告  蘇養麟  


上列當事人間損害賠償事件，原告就本院民國109年度訴字第642
號違反水土保持法案件提起刑事附帶民事訴訟，經本院刑事庭以
109年度附民字第406號裁定移送而來，本院於110年8月11日辯論
終結，判決如下：
    主      文
被告應將坐落基隆市○○區○○段○○段○00000地號土地如附圖A、B、
C、E1所示門牌號碼「基隆市○○路000巷00弄00號」鐵皮屋暨其水
泥平台、步道、階梯、擋土牆、邊坡等地上物拆除，並將上開土
地騰空返還原告。
被告應給付原告新臺幣壹仟捌佰捌拾伍元，及自民國一百零九年
十一月二十七日起至清償日止，按週年利率百分之五計算之利息
，暨自民國一百零九年十一月一日起至返還前開土地之日止，按
月給付原告新臺幣壹佰零參元。
訴訟費用由被告負擔。
本判決第一項命返還土地之部分，及第二項命給付金錢之部分就
已到期之金額，得為假執行。但被告如就本判決第一項命返還土
地之部分以新臺幣貳拾貳萬貳仟參佰柒拾陸元、第二項命給付金
錢之部分以到期金額之全額為原告供擔保後，得免為假執行。
    事實及理由
一、被告經合法通知，未於言詞辯論期日到場，核無民事訴訟法
    第386條各款所列情形，爰依民事訴訟法第385條第1項前段
    之規定，准原告之聲請，由其一造辯論而為判決。
二、原告主張：
    坐落基隆市○○區○○段○○段○00000地號土地（下稱系爭土地）
    ，乃行政院核定暨公告劃定之「山坡地」範圍，且屬中華民
    國所有並已劃歸由財政部國有財產署即原告之上級機關負責
    管理，依財政部國有財產署各分署組織準則、財政部國有財
    產署北區分署辦事細則等相關規定，應由原告於職掌（權責
    ）之範圍內，就系爭土地行使所有人之權利；而門牌號碼「
    基隆市○○路000巷00弄00號」鐵皮屋暨其水泥平台、步道、
    階梯、擋土牆、邊坡等地上物（以下合稱系爭地上物），則
    係被告於民國108年4月以前，陸續搭建並占用系爭土地如附
    圖A、B、C、E1之所示（占地面積各為7.37、16.97、23.25
    、10.93平方公尺）。因被告無合法權源，擅自開發占用系
    爭土地，妨害原告就系爭土地所有權之圓滿行使，是原告自
    得依民法侵權行為之法律關係，請求被告除去系爭地上物俾
    回復系爭土地之原狀；又被告無權占用系爭土地如附圖A、B
    、C、E1所示，乃無法律上之原因，受有相當於租金之利益
    ，並致原告不能行使所有權而受損害，是原告自得本於不當
    得利之法律關係，參酌土地法、平均地權條例、平均地權條
    例施行細則之相關規定，以系爭土地公告地價按年租金率5%
    計算，請求被告自108年4月起至回復土地原狀之日止，給付
    原告相當於土地租金之不當得利。基上，爰聲明：
  ㈠被告應將坐落系爭土地如附圖A、B、C、E1所示門牌號碼「基
    隆市○○路000巷00弄00號」鐵皮屋暨其水泥平台、步道、階
    梯、擋土牆、邊坡等地上物拆除，並將上開土地騰空返還原
    告。
  ㈡被告應給付原告新臺幣（下同）1,885元，及自起訴狀繕本送
    達之翌日起至清償日止，按週年利率5%計算之利息，暨自10
    9年11月1日起至返還前開土地之日止，按月給付原告103元
    。
三、被告答辯：
    被告經本院合法通知，未於言詞辯論期日到場，亦未提出書
    狀為任何聲明或陳述。
四、本院判斷：
  ㈠系爭土地乃中華民國所有，並已劃歸由財政部國有財產署即
    原告之上級機關負責管理，依財政部國有財產署各分署組織
    準則、財政部國有財產署北區分署辦事細則等相關規定，應
    由原告於職掌（權責）之範圍內，就系爭土地行使所有人之
    權利乙情，首經原告提出土地登記第二類謄本（109年度附
    民字第406號卷【下稱附民卷】第9頁）為證，經核無訛；其
    次，系爭土地業經行政院核定暨公告劃定為「山坡地」範圍
    ，而被告則於108年4月以前，擅自開發「山坡地」、搭建系
    爭地上物並占用系爭土地如附圖A、B、C、E1之所示，占地
    面積依序為7.37、16.97、23.25、10.93平方公尺，為此，
    臺灣基隆地方檢察署檢察官已就被告提起公訴，刑事法院審
    理結果，亦以109年度訴字第642號刑事判決，論被告犯水土
    保持法第32條第4項之罪，並就被告處相應之有期徒刑確定
    。此亦經本院職權核閱上開刑事案卷確認屬實，並有臺灣高
    等法院被告前案紀錄表（本院卷第47頁至第65頁）、本院10
    9年度訴字第642號刑事判決（本院卷第9頁至第30頁）、刑
    事法院命為丈量測繪之土地複丈成果圖（本院卷第35頁；即
    本判決附圖）存卷為憑。兼之被告經合法通知，並未到庭爭
    執，亦未提出書狀表明證據或有利於己之答辯，本院綜合上
    開證據調查結果，自堪信原告主張「被告無合法權源，擅自
    開發占用系爭土地，妨害原告就系爭土地所有權之圓滿行使
    」等情為真。
  ㈡按因故意或過失，不法侵害他人之權利者，負損害賠償責任
    ；負損害賠償責任者，除法律另有規定或契約另有訂定外，
    應回復他方損害發生前之原狀；第1項情形，債權人得請求
    支付回復原狀所必要之費用，以代回復原狀。民法第184條
    第1項前段、第213條第1項、第3項定有明文。是以侵權行為
    之損害賠償，乃以「回復原狀」為原則，「金錢賠償」為例
    外，故損害發生以後，倘有回復原狀之可能，受害人請求加
    害人賠償，應先請求其原狀之回復。次按所有人對於無權占
    有或侵奪其所有物者，得請求返還之；對於妨害其所有權者
    ，得請求除去之。民法第767條亦有明定。承前㈠所述，被告
    竊佔系爭土地並違法開發，妨害原告就系爭土地所有權之圓
    滿行使，因原告所受損害，尚有回復原狀之可能，故原告本
    於侵權行為之法律關係，請求被告應將坐落系爭土地如附圖
    A、B、C、E1所示之系爭地上物拆除，俾回復系爭土地所有
    權受侵害前之原狀，自有理由，應予准許。爰判決如主文第
    一項所示。
  ㈢按無法律上之原因而受利益，致他人受損害，應返還其利益
    ，民法第179條定有明文；而無權占有他人房屋或土地，可
    能獲得相當於租金之利益，此復為社會一般通常之觀念（最
    高法院61年台上字第1695號判例意旨參照）。承前㈠所述，
    被告於108年4月以前，搭建系爭地上物，無權占用系爭土地
    如附圖A、B、C、E1之所示，占地面積依序為7.37、16.97、
    23.25、10.93平方公尺，則其顯係無法律上原因受有利益，
    並致原告不能行使所有權而受損害，，是原告訴請被告返還
    其所受利得，固屬有據而無不當；惟被告因無權占有而得受
    之利益，實乃其「使用」本身，因其性質無從返還，是自應
    以「相當於租金」之數額為其返還之價額。第按城市地方房
    屋租金，以不超過土地及其建築物申報總價額年息10%為限
    ；土地申報總價額，依法定地價，建築物價額，依該管市縣
    地政機關估定之價額，土地所有權人依土地法所申報之地價
    為法定地價，在平均地權條例實施區域，法定地價係指土地
    所有人於地政機關舉辦規定地價或重新規定地價時之公告期
    間內申報之地價，未於該期間內申報者，以公告地價之80%
    為其申報地價。土地法第97條第1項、第148條、土地法施行
    法第25條以及平均地權條例第16條分別規定甚明。再者，土
    地法第97條第1項所稱之「年息10%為限」，乃指租金之最高
    限額，並非一律必須按照申報價額年息10%計算，尚須斟酌
    基地之位置，工商繁榮程度、使用人利用基地之經濟價值、
    所受利益，彼等關係及社會感情等情事，以為決定（最高法
    院68年台上字第3071號判例意旨參照）。本院審酌系爭土地
    乃公有（國有）地，且經行政院核定暨公告劃定為「山坡地
    」，其107年1月、109年1月之申報地價，各為740元/㎡、800
    元/㎡，有原告提出之地價第二類謄本（本院卷第71頁）在卷
    可稽，經斟酌系爭土地之利用價值以及被告占用系爭土地之
    所受利益，本件以申報地價5%計算相當於租金之損害，應屬
    適當；是依上開標準核算，原告應可請求被告給付108年4月
    迄109年10月之利益，總計3,575元【計算式：（7.37㎡＋16.9
    7㎡＋23.25㎡＋10.93）×740元×5%÷12×9＋（7.37㎡＋16.97㎡＋23.25
    ㎡＋10.93）×800元×5%÷12×10＝3,575元，小數點以下四捨五入
    ，以下均同】，並得請求被告自109年11月1日起至返還土地
    日止，每月給付利得195元【計算式：（7.37㎡＋16.97㎡＋23.2
    5㎡＋10.93）×800元×5%÷12＝195元】。從而，原告於上開範圍
    以內，請求被告給付1,885元，及自起訴狀繕本送達之翌日
    即109年11月27日起至清償日止，按週年利率5%計算之利息
    ，暨自109年11月1日起至返還前開土地之日止，按月給付原
    告103元，亦有理由，應予准許。爰判決如主文第二項所示
    。
五、本件事證已臻明確，兩造其餘攻擊、防禦方法及舉證，經本
    院審酌後，認對於判決結果均無影響，爰不一一論述，併此
    指明。
六、本件係刑事附帶民事訴訟，而由本院刑事庭移送民事庭者，
    依法不需徵收裁判費，且至本院言詞辯論終結時，亦未發生
    其他訴訟費用，故無從確定訴訟費用之數額。惟本件仍應依
    民事訴訟法第78條，諭知訴訟費用由敗訴之被告負擔，以備
    將來如有訴訟費用發生時，得以確定其數額，併予敘明。　
七、本件訴訟標的價額核定為222,376元【計算式：（回復原狀
    之土地面積7.37㎡＋16.97㎡＋23.25㎡＋10.93）×109年1月公告土
    地現值3,800元＝222,376元】；是本件乃所命給付之價額未
    逾500,000元之判決，爰依民事訴訟法第389條第1項第5款規
    定，職權宣告假執行，併酌情宣告被告預供相當之擔保金額
    後，得免為假執行。
八、據上論結：原告之訴為有理由，依民事訴訟法第385條第1項
    前段、第78條、第389條第1項第5款、第392條第2項，判決
    如主文。
中　　華　　民　　國　　110 　年　　8 　　月　　12　　日
                  民事庭法  官   王慧惠
以上正本係照原本作成。　　　　　　　　　   
對於本件判決如有不服，應於收受送達後20日內向本院提出上訴
書狀，敘述上訴之理由，上訴於臺灣高等法院，並按他造當事人
之人數附具繕本。如委任律師提起上訴者，應一併繳納上訴審裁
判費。　　　　　　
中　　華　　民　　國　　110 　年　　8 　　月　　12　　日
                        書記官   姚安儒